臺灣新竹地方法院民事判決　　　　　　　93年度簡上字第10號
上　訴　人　丁○○
　　　　　　乙○○
　　　　　　丙○○
　　　　　　癸○○
　　　　　　　　　　　巷8 號
　　　　　　子○○
　　　　　　壬○○
　　　　　　辛○○
　　　　　　戊○○○
　　　　　　甲○○
　　　　　　　　　　　巷150弄14號之4
兼上列九人
共同訴訟代
理人　　　　庚○○
被上訴人　　己○○
上列當事人間請求分割共有物事件，上訴人對於民國92年12月8
日本院竹北簡易庭92年竹北簡字第293 號第1審判決提起上訴，
本院於民國94年1月26日言詞辯論終結，判決如下：
      主　文
原判決廢棄。
兩造共有坐落新竹縣新埔鎮○○段第一九一之一地號土地按下述
方法分割：如附圖方案(三)所示Ｂ部分，面積二００平方公尺分
歸被上訴人所有；Ｃ部分面積二００平方公尺由上訴人等十人取
得，並維持公同共有；Ａ部分面積四十一平方公尺，由兩造按原
應有部分比例維持共有。
被上訴人應給付上訴人新臺幣壹拾萬壹仟元。
第一、二審訴訟費用由被上訴人負擔二分之一，餘由上訴人負擔
。
      事　實
甲、上訴人方面：
一、聲明：
  (一)原判決廢棄。
  (二)請准將兩造共有坐落新竹縣新埔鎮○○段191之1地號土地
      (下稱：系爭土地)分割如附圖方案(二)所示。
  (三)第一、二審訴訟費用均由被上訴人負擔。
二、陳述：除與原審判決記載相同者，茲予引用外，補稱：
  (一)系爭土地為兩造所共有，兩造以往未曾就系爭土地有分管
      協議，系爭土地於未取得共有人書面同意，亦無共有人聯
      名授權同意書及印鑑證明之情形下，即由被上訴人之父親
      林洪水(已歿)逕自於如附圖方案(三)所示較靠近道路( 同
      段191之4地號上之既成道路 )之B 部分土地上建蓋磚造平
      房使用，被上訴人並於起訴時主張系爭土地有經共有人為
      分管協議，實係謊言，蓋苟如被上訴人所述被上訴人之父
      林洪水與上訴人之被繼承人吳榮昌生前具有友好關係，簽
      署書面同意書有何困難，又為何甘冒不合法之方式申請完
      工證明書，即難遽為被上訴人有利之認定。故被上訴人目
      前土地使用現狀，因未取得共有人地上權和建築物基地使
      用權，非合法使用，違反多項規定，侵害上訴人權益，當
      不允許以使用現狀定分割方法。
  (二)又依原審判決所採分割方案，被上訴人所得土地靠近馬路
      、出入方便，土地價值較高，上訴人所得土地若無道路通
      行，土地價值約僅為市價之一半左右，顯對上訴人造成土
      地價值及使用狀況分配不均之情形，亦失去分配公平正義
      原則，且因該路段靠山壁，復與既成道路間落差太大，如
      開設道路須經砍伐樹木、填土整地等工程，苟遇颱風來臨
      或下大雨必造成土石流，又開道路土地靠山壁成本極大，
      所須費用過大、水土保持不易，復且所闢道路亦因坡度太
      大，人車通行期間非常危險。又依交通部道路交通安全督
      導會訂一般公路汽車煞車距離、行車速度對照表所示，乾
      燥3 年以上道路行車時速50-60公里，其煞車安全距離為1
      4.1公尺到20.2 公尺，惟如依方案(三)所示聯外道路之地
      基，現場測量為13.6公尺，不符合煞車規定( 從下坡點算
      起 )，再加上下坡路段、重力加速度，安全距離勢必再拉
      長，尤以貨車載重車為最危險，是以此路段會因聯外道路
      生命、財產權益甚鉅，且妨害上訴人之土地發展利用及開
      發意願，是附圖方案(三)所列聯外道路地點顯不足採。
  (三)再上訴人另提出如附圖方案(五)之分割方案，由上訴人取
      得如方案(五)所示A 部分土地，被上訴人取得B 部分土地
      ，C 部分土地則依持分維持共有，共同負擔費用開設聯外
      道路，D 部分及E 部分土地以同等面積交換，則兩造之土
      地均可臨馬路，出入都很方便、土地所得利益均等，所分
      配土地較多，可增加土地使用面積，不會造成土地細分之
      情形，且D 部分與既成道路間落差低、造價便宜，可節省
      社會成本、行車有足夠煞車安全距離，合乎道路規定、生
      命財產得以保障。且被上訴人取得B 部分土地恰可與其旁
      所有之同地段189之2地號土地相連接，而形成正長方形之
      土地，地形方整亦有助土地價值之提高，可發揮系爭土地
      及相鄰地之最大經濟效益，而為維持兩造最大利益之分割
      方案。
  (四)退步言之，倘仍欲採原審判決之分割方案，則被上訴人在
      系爭土地所興建之磚造平房，及以矮牆圍籬所圍成之空地
      如依92年6月23 日竹北地政事務所土地複丈成果圖所示，
      被上訴人使用系爭土地，已超越61平方公尺，則其超越部
      分未取得共有人同意，長期占有使用共有土地，長達21年
      之久均未曾負擔任何租金，被上訴人已獲最大利益。又依
      該方案上訴人之土地將成袋地，被上訴人分得之土地，因
      鄰近之189之2地號土地亦為被上訴人所有，可直通關埔路
      ，不屬袋地，將造成上訴人土地價值低落，兩造土地差價
      將達每平方公尺3,344元( B區土地參照童碩甫建築師鑑定
      報告之計算方式每平方公尺交易價格為5,950元、C區土地
      每平方公尺交易價格為1,770 元 )，又因系爭土地為非都
      市○○街道，其差異金額向上修正率80﹪，則B區、C區土
      地每平方公尺交易價之差異金額為3,344元【計算式為(5,
      950-1,770)×0.8=3,344元】，總差額計為737,352元，故
      被上訴人另應補償上訴人如上述金額之土地差價，方為公
      平。是原審以同等面積分割系爭土地，卻無給予分得非臨
      接道路之土地者即上訴人「差價」之補償，故原審判決所
      採之分割方法顯失公平，自無足取。
三、證據：援用第一審所提證據。
乙、被上訴人部分：
一、聲明：
（一）上訴駁回。
（二）第二審費用由上訴人負擔。
二、陳述：除與原審判決記載相同者，茲予引用外，補稱：
  (一)緣被上訴人所有系爭土地係被上訴人之父親林洪水於民國
      44年間所購買，購買一開始興建時是泥土屋，至76年被上
      訴人之父親經當時土地共有人吳榮昌之同意才改為加強磚
      造，且當時共有人之子女丁○○、乙○○( 註：本件上訴
      人 )亦住在系爭土地附近，如土地使用有疑問，當時即應
      提出，再上訴人丁○○於本院93年5月17日 審理時，亦到
      庭證稱：「(問：是否有再回到系爭土地查看過？)答：被
      上訴人父親在世時我都有去整理、除草，當時被上訴人房
      子蓋好之後，我也有在回去整理」、「( 問：土地被被上
      訴人蓋房子之後，你們到何處曬榖？ )答：在休耕之前我
      們在沒有蓋房子的另一邊土地曬稻」等情(詳本院93年5月
      17日準備程序筆錄 )，足證上訴人丁○○本身知悉被上訴
      人父親在系爭土地上蓋房子，且至少有默示之分管協議存
      在。上訴人空言被上訴人未合法取得、使用系爭土地及建
      物，甚以一再對被上訴人提起刑事訴訟( 均已遭駁回或不
      起訴處分在案 )之方式，百般阻撓系爭土地之分割，浪費
      司法資源，其意圖令人叵測，其主張實不足採，是兩造間
      當初既有分管協議存在，則依此為原物分配，於兩造間應
      無不公允之處，自無須另以金錢找補。
  (二)又系爭土地前所有權人即被上訴人之父林洪水及上訴人之
      被繼承人吳榮昌間，對系爭土地應有分管之合意，理由分
      述如下：
      １、依上訴人丁○○於本院93年5月6日開庭之陳述及其所
          提出之附圖，明顯可見上訴人之父林洪水與吳榮昌，
          就系爭土地雖為共有，然兩造就土地之二區各自利用
          ，並搭建房舍，行之多年。若兩造無分管之合意，豈
          能容忍對方如此使用多年，遑論於其上搭建房舍。僅
          因數年後吳榮昌在系爭土地上所搭建之房舍過於老舊
          ，故未再利用。從而，原所有權人二人雖已過世，惟
          由其生前之行為，足見其不論以口頭或默許之方式均
          有分管之合意。
      ２、另依系爭土地所有權登記次序中，吳榮昌取得其所有
          權之時間為35年6月17日取得持分4分之2 ，被上訴人
          之父取得之時間為44年11月18日取得持分4分之2，被
          上訴人之父取得系爭土地之時間較吳榮昌晚約9 年，
          依民間一般之交易常態而言，買賣不動產均會指出所
          購買之土地位置、方向為何，僅僅因當時之環境或土
          地之測量不如現代精密，顯見上訴人之父購買時之情
          形，可能為「買這一塊地」，即足以完成交易。且上
          訴人之父與吳榮昌為多年好友，是否有分割登記，可
          能亦不計較。
      ３、系爭土地前所有權人吳榮昌與被上訴人之父共有期間
          ，既能分別各自利用長達40餘年，而無任何糾葛，身
          為後代子孫，雖有使土地產權劃分清楚之責任，惟是
          否亦應遵照舊有，且行之多年之使用方式？甚至參酌
          上述二點之例，更有極大之可能為前所有權人間於買
          賣土地時，即準備分割登記，然因兩人之友好交情，
          而未為登記，否則怎可能容忍對方在系爭土地上興建
          房舍？
      ４、從而。被上訴人與丁○○及其兄弟均相識多年，對原
          先之使用方式均不甚有意見，甚至原本毋須對簿公堂
          即可達成分割協議。然因上訴人庚○○對系爭土地之
          來龍去脈均不甚清楚，一再阻撓分割之進行，使原本
          易於達成分割之美意再三受阻。
  (三)「按共有人因共有物分割方法不能協議而提起分割共有物
       之訴時，應由法院依民法第824條之規定為適當之分配，
      本不受任何共有人主張之拘束」、又「分割共有物固不受
      分管契約之拘束，惟應儘量依共有人使用現狀定分割之方
      法，以維持現狀並減少共有人損害，當不失為裁判分割斟
      酌之一種依據。」，最高法院49年臺上字第2569號及48年
      臺上字第1065號判例可供參照。查本件系爭土地之對外鄰
      路僅有192地號之既成道路(已舖設柏油，路寬約5米)，可
      供通行，其他部分均為189之2地號所包圍(189地號非本件
      系爭土地，亦非兩造所共有 )，又依實地地形觀之，系爭
      土地與192地號落差約2-4米( 依據竹北地政事務所測量結
      果 )，如此所開設之道路落差甚大，安全性多有顧慮，且
      為上訴人所堅決反對之通行方式。故為使紛爭有所解決，
      被上訴人乃願以低於市價之行情提供所有之189之2地號部
      分之土地，使分割後之土地均有適宜且方便之通行道路，
      而依附圖方案(一)所示之分割方案，所造成之損害極小，
      道路之開通費用亦不多，惟聯外道路路寬僅約1 米，已不
      符現況使用，故不甚妥適。另附圖方案二，通路寬約3 米
      ，通行方式較方式(一)便利，惟此方案，勢必造成被上訴
      人所有之建物從中拆除，被上訴人已願提供所有191之2
      地號部分之土地供兩造之聯外道路已多有退讓，若又要被
      上訴人拆除現有之建物，對被上訴人言甚不公平，亦不符
      判例之現況為分割之方式，故此方案亦不足採。再以原審
      判決附圖一方案（三）所示分割方案，業兼顧分管協議及
      使用現況，已平衡共有人間利益，且就道路設置之妥當性
      、開設道路之費用及造成損害言之，參考建築師所提供之
      估算表，本方案之總費用約為80,000元，比較方案(二)所
      產生之費用及造成損害總值約760,000元，減少約9倍之多
      ，猶以現今之建築技術，建造一安全無虞之道路早非難事
      ，並可發揮系爭土地及相鄰土地之最大經濟效益。至上訴
      人雖質疑道路設置之妥當性，惟被上訴人認為何煞車起算
      點要以下坡點計算，視線清楚，難道下坡前就不能煞車嗎
      ？又以既成道路192 地號言之，其內有多戶人家使用該通
      道數年，若如上訴人所云，該既成道路距下坡起算，實不
      到2 公尺，為何該地又從未發生任何車禍事故，可見上訴
      人之推論毫無根據可言。況依上訴人所提附圖方案(五)之
      分割方法，已將系爭土地上被上訴人所有之建物從中拆毀
      ，造成被上訴人莫大損失，且上訴人所提方案(五)雖擬將
      D 部分土地用於共同開設聯外道路，然該地係被上訴人所
      有之189 之2 地號土地範圍，非系爭土地之一部，若被上
      訴人不同意此分割方案，又豈得將D 部分土地列入分割方
      案中。遑論，系爭土地之鄰路僅為192 地號既成道路，並
      未鄰191之4道路，若依上訴人所提之分割方式，易致B 地
      形成袋地，顯不符上開判例應儘量維持現狀，並減少共有
      人損害方式分割之意旨，上訴人所提分割方案並不可採。
  (四)末查，倘認依原判決方案(三)所示分配系爭土地價值不相
      當，則被上訴人認應依本院囑託童碩甫建築師事務所所為
      鑑定報告書所載「B區C區土地每平方公尺交易價格之差異
      金額為1,309 元」之差價，按兩造應有部分比例分配，即
      由被上訴人補償上訴人130,900 元為適當。上訴人於補充
      理由狀中請求被上訴人仍應補償上訴人737,352 元云云，
      並無客觀之鑑價基礎，與上述童碩甫建築師之鑑定報告書
      相較，即知純屬抬高價差之舉，委無足採。
  (五)綜上，原判決所採之分割方案，既兼顧分管協議及使用現
      狀，已平衡共有人間之利益，並發揮系爭土地及相鄰土地
      之最大經濟利益，於法並無違誤，上訴人隨意指摘原判決
      不當，求予廢棄改判，為無理由，應予駁回上訴。
三、證據：援用第一審所提證據，並補提工程估價單二紙為證。
丙、本院依上訴人聲請至現場履勘，並囑託新竹縣竹北地政事務
    所派員測量上訴人所提之分割方案，並依上訴人聲請向新竹
    縣新埔鎮公所調閱該所核發實施都市計畫以外地區建築物完
    工證明書予林洪水之相關資料，且依兩造聲請囑託童碩甫建
    築師鑑定如採附圖方案(三)所示方式分割後，B、C區土地每
    平方公尺交易價格之差異金額。
      理  由
一、本件被上訴人起訴主張：系爭坐落新竹縣新埔鎮○○段第19
    1之1地號土地為兩造共有，其應有部分4分之2，上訴人等10
    人則公同共有4分之2。又上訴人等10人係同一家人，以往被
    上訴人父親及上訴人之被繼承人曾就系爭土地有分管之協議
    ，並由被上訴人之父親在分管部分土地上建蓋磚造平房使用
    迄今，現因兩造間無法達成協議分割，爰依法訴請求為依分
    管協議之範圍，將系爭土地分割為如附圖方案(一)所示之判
    決。至上訴人提出以附圖方案(二)A 部分作為聯外道路，被
    上訴人認既有建物存在，且系爭土地旁側之同地段189之2地
    號是被上訴人之土地，同意讓上訴人通行，惟僅限於依現況
    讓機車通行，另現有通路是其兄長分到的土地，如果上訴人
    同意，其另外分到之同地段第191之2地號土地願無償提供作
    為系爭土地之聯外道路，而可與同地段之第192 地號既成道
    路相連接，且分割後占到上訴人土地之部分願無條件拆除房
    屋。又若依上訴人所提分割方案即附圖方案(二)，其所有之
    土地會被分為二半，故不同意採行上訴人所提分割方案等語
    ( 被上訴人於原審起訴請求依附圖方案(一)所示之方式分割
    系爭土地，惟經原審判決採附圖方案(三)所示之分割方法，
    被上訴人並未聲明不服 )。
二、上訴人則以：兩造以往就系爭土地並無分管協議，系爭土地
    於未取得共有人書面同意，亦無共有人聯名授權同意書及印
    鑑證明之情形下，即由被上訴人之父親林洪水逕自於如附圖
    方案(三)所示較靠近道路(同段191之4地號上之既成道路)之
    B 部分土地上建蓋磚造平房使用，被上訴人並於起訴時主張
    系爭土地有經共有人為分管協議，實係謊言，故被上訴人目
    前土地使用現狀，因未取得其他共有人同意，非合法使用，
    當不予允許以使用現狀定分割方法。又依原審判決所採分割
    方案，被上訴人所得土地靠近馬路、出入方便，土地價值較
    高，上訴人所得土地若無道路通行，土地價值約僅為市價之
    一半左右，顯對上訴人造成土地價值及使用狀況分配不均之
    情形，亦失去分配公平正義原則，且開設道路土地靠山壁成
    本極大，所須費用過大、水土保持不易，復所闢建之道路亦
    因坡度太大，人車通行期間非常危險，易發生重大意外交通
    事故，損及上訴人之生命、財產權益甚鉅，是附圖方案(三)
    所列聯外道路地點顯不足採。再上訴人另提出如附圖方案(
    五)之分割方案，由上訴人取得如方案(五)所示A部分土地，
    被上訴人取得B 部分土地，C 部分土地則依持分維持共有，
    共同負擔費用開設聯外道路，D 部分及E 部分土地以同等面
    積交換，則兩造之土地均可臨馬路，出入都很方便、土地所
    得利益均等，所分配土地較多，可增加土地使用面積，不會
    造成土地細分之情形，且D 部分與既成道路間落差低、造價
    便宜，可節省社會成本、行車有足夠煞車安全距離，合乎道
    路交通安全規定、生命財產得以保障。退步言之，倘仍欲採
    原審判決之分割方案，則被上訴人在系爭土地所興建之磚造
    平房，及以矮牆圍籬所圍成之空地如依92年6月23 日竹北地
    政事務所土地複丈成果圖所示，被上訴人使用系爭土地，已
    超越61平方公尺，則其超越部分未取得共有人同意，長期占
    有使用共有土地，長達21年之久均未曾負擔任何租金，被上
    訴人已獲最大利益。又依該方案上訴人之土地將成袋地，被
    上訴人分得之土地，因鄰近之189之2地號土地亦為被上訴人
    所有，可直通關埔路，不屬袋地，將造成上訴人土地價值低
    落，兩造土地差價將達每平方公尺3,344 元，又因系爭土地
    為非都市○○街道，其差異金額向上修正率80% ，總差額計
    為737,352 元，故被上訴人另應補償上訴人如上述金額之土
    地差價，方為公平等情，資為抗辯。
三、被上訴人主張系爭土地為兩造所共有，其應有部分為4分之2
    ，上訴人10人則公同共有4分之2，且兩造無法協議分割系爭
    土地等事實，業據被上訴人提出系爭土地登記謄本( 詳原審
    卷第10頁至第13頁 )，復為上訴人所不爭執，堪信被上訴人
    此部分主張為真實。
四、按各共有人均得隨時請求分割共有物，但因物之使用目的不
    能分割或契約訂有不分割之期限者，不在此限，民法第823
    條第1 項定有明文；又共有物之分割方法不能協議決定者，
    得聲請法院裁判定之，同法第824條第2項亦定有明文。查兩
    造共有系爭土地，並無因物之使用目的不能分割或約定不為
    分割之情形，以及兩造雖均同意原物分割，惟就分割方法不
    能達成協議之事實，亦為兩造所不爭執，則被上訴人訴請裁
    判分割，自屬有據。
五、次按以原物分配於各共有人時，除應顧及均衡之原則外，並
    須就各共有人應行分得之範圍，例如面積多寡、交通、位置
    及占有形勢等，予以確定( 最高法院55年臺上字第1982號判
    例意旨參照 )；且分割共有物固不受分管契約之拘束，惟儘
    量依各共有人使用現狀定分割方法，以維持現狀，減少共有
    人所受損害，當不失為裁判分割斟酌之一種原則( 最高法院
    82年度臺上字第1990號判決意旨同此見解 )。經查：
    (一)本件分割土地之地理位置：
        查兩造所共有系爭土地位置左側、上方、下方大半部係
        與新竹縣新埔鎮○○段189之2地號土地相毗鄰，至系爭
        土地右側則與新埔鎮○○段192 地號土地相臨接，另系
        爭土地右下方一角落係與新埔鎮○○段191之2地號土地
        毗鄰，亦據被上訴人提出地籍圖一紙附卷可稽( 詳原審
        卷第13頁反面 )，而上開新埔鎮○○段189之2、191之2
        地號土地則為被上訴人所有，另新埔鎮○○段192 地號
        土地被上訴人亦有應有部分4分之1，亦據被上訴人提出
        土地登記謄本三件附卷為憑( 詳原審卷第52頁至第54頁
        反面 )，再兩造所共有系爭土地目前係經由上開新埔鎮
        ○○段189之2地號鄰地，及189之2地號土地旁側之新埔
        鎮○○段189 地號土地臨接在新埔鎮○○段191之4地號
        土地上開設之新埔鎮○○路(即竹16線)道路對外通行，
        另經由系爭土地後側之191之2 地號土地可步行至192地
        號土地之產業道路，再藉由192地號土地臨接上開191之
        4地號土地上之關埔路對外通行，惟191之2地號土地與1
        92地號土地間落差4米高，且一路斜上，落差至約2米高
        ，業據本院及原審至現場履勘屬實，製有勘驗筆錄附卷
        可稽，足見系爭土地目前無法直接通行至新埔鎮○○段
        191之4地號土地上對外往來之既成道路處，堪予認定。
    (二)本件系爭土地之使用現狀：
        查系爭土地上有一L 型一層樓建物，另以矮牆圍籬圍成
        一塊空地，目前係由被上訴人及其家人居住使用，至圍
        籬空地前方之系爭土地上則為雜草叢生，又系爭土地上
        建物，距離新埔鎮○○段192地號道路約10 米寬，其上
        摻有竹子、堆有雜物，距道路落差約4 米等情，復據本
        院及原審至現場履勘屬實，製有勘驗筆錄附卷為憑( 詳
        原審卷第86頁 )，是被上訴人主張本件分割共有物須考
        量土地上坐落有房屋之情狀乙節，尚非無據。
    (三)上訴人之被繼承人吳榮昌應知悉被上訴人之父林洪水在
        系爭土地上建築前開房屋：
        查被上訴人主張以往系爭土地之共有人即被上訴人父親
        林洪水及上訴人之被繼承人吳榮昌曾就系爭土地有分管
        之協議，並由被上訴人之父親在分管部分土地上建蓋磚
        造平房使用迄今等情，則為被上訴人所否認，並以前開
        情詞置辯，而被上訴人主張其父林洪水在系爭土地興建
        之房屋，曾於76年7 月間取得新竹縣新埔鎮公所核發實
        施都市計畫以外地區建築物完工證明書，惟經本院向新
        竹縣新埔鎮公所調閱該所核發實施都市計畫以外地區建
        築物完工證明書予林洪水之相關資料中，雖未見附有當
        時土地共有人同意林洪水在系爭土地建屋之書面資料，
        此有新竹縣新埔鎮公所93年4月30日新埔建字第0930005
        173 號函覆相關資料附卷可稽，然證人即系爭土地現共
        有人之一丁○○既到庭證述：「( 問：是否知道你父親
        吳榮昌擁有系爭土地？ )答：知道。我從小就協助我父
        親作農事。」、「( 問：系爭土地原本要做何使用？ )
        答：系爭土地是我祖先留給我父親使用，從面向系爭土
        地的右邊是之前我父親耕作的農田，我父親在農忙時，
        土地上有一個ㄇ字型的房屋，農忙時住在房子裡面燒飯
        、曬稻子使用，後來我父親跟叔叔分家取得一半的權利
        ，我叔叔將權利轉讓給被上訴人的父親。」、「( 問：
        ㄇ字型的房屋何時不存在？ )答：被上訴人父親買來之
        後因為管理不便，我們沒有在維修就荒廢了。」、「(
        問：被上訴人父親取得系爭土地之後，你們是否還有利
        用系爭土地曬穀、燒飯？ )答：有。當時房子還存在，
        所以還有繼續使用。房子還有一間時我們就放農具。房
        子不在之後因出入不方便就沒有再繼續利用。」、「(
        問：被上訴人父親在系爭土地上蓋房子的事情你們是否
        知道？ )答：我聽我父親說我們還有六十幾坪的土地在
        該處，如果要動用土地應該要得到雙方的同意。」、「
        ( 問：你父親在系爭土地附近一甲多的水稻田是耕作到
        何時？ )答：做到十年前才沒有做。目前水稻田有些長
        草，有些我管理中種菜。」、「( 問：是否知道被上訴
        人父親在系爭土地上蓋房子？ )答：不太清楚，我的稻
        田是在一八一地號土地上。」、「( 問：你是否還有再
        回到系爭土地查看過？ )答：被上訴人父親在世時我都
        有去整理、除草，當時被上訴人房子蓋好之後我也有再
        回去整理。」、「( 問：你父親是否知道被上訴人的父
        親在系爭土地上蓋房子的事情？ )答：我不知道。當時
        土地都是我父親在管理。」、「( 問：你有無將土地上
        被被上訴人蓋房子的事情告訴你父親？ )答：我沒有說
        ，因為我父親比我還清楚，因為所有土地都是我父親在
        管理，他是到八十一年才往生。」、「( 問：土地被被
        上訴人蓋房子之後你們到何處曬穀？ )答：在我父親七
        十多歲時就休耕。在休耕之前我們在沒有蓋房子的另一
        邊土地曬稻。」等語(詳本院93年5月17日準備程序筆錄
         )，已就其在被上訴人之父建屋後，仍有回去系爭土地
        整理、除草，且其父並在未建屋處之土地曬稻，及其父
        應知悉被上訴人之父在系爭土地建屋乙節，予以證述明
        確，審證人丁○○既為上訴人之一，且與其他上訴人具
        有兄弟姐妹及甥舅關係，衡之常情，其應無故為不利於
        上訴人之陳述，損及自身及其他上訴人權益之理，應認
        丁○○上開所述，堪予採信。是上訴人之被繼承人知悉
        被上訴人之父在系爭土地建屋後，既在系爭土地未建屋
        部分曬稻，而繼續使用系爭土地未建屋處，且未對被上
        訴人之父提出任何異議，或主張被上訴人之父超越其權
        利範圍所為之使用收益，侵害他共有人之權利，應將房
        屋拆除返還系爭土地之情，則被上訴人主張先前共有人
        間已就系爭土地達成分管協議，並由被上訴人之父親在
        分管部分土地上建蓋磚造平房使用迄今乙節，尚非無據
        。參以上訴人之被繼承人吳榮昌係於35年6月17 日取得
        系爭土地之權利，至被上訴人之父林洪水則係至44年11
        月18日始取得系爭土地，既據被上訴人提出土地登記謄
        本附卷可稽，則被上訴人之父取得系爭土地之時間既較
        上訴人之被繼承人吳榮昌為晚，是被上訴人之父苟欲更
        異上訴人之被繼承人原先使用土地之位置，衡之常情，
        其應無不與上訴人之被繼承人商議，俾免滋生爭議，足
        見被上訴人主張上訴人之被繼承人吳榮昌應知悉其父林
        洪水在系爭土地上建築前開房屋使用，堪予採信。
    (四)系爭土地分割方法以附圖方案(三)所示方法為宜：
        查系爭土地上既有被上訴人使用之房屋存在，且系爭土
        地之左側及上方，適與被上訴人所有之新埔鎮○○段18
        9之2地號土地相臨接，審酌系爭土地使用現狀及被上訴
        人可分得土地與其所有新埔鎮○○段189之2地號土地使
        用完整性，暨顧及兩造使用面積，並維持系爭土地分割
        後兩造有效利用土地之經濟價值，揆之上開判例所示，
        本院採如附圖方案(三)所示分割方法：即將如附圖方案
        (三)所示B部分，面積200平方公尺，分歸被上訴人所有
        ，C部分，面積200平方公尺，分歸上訴人所有，及兩造
        同意保留道路一條繼續維持共有，且該道路基於土地使
        用之目的亦不宜分割，就附圖方案(三)所示A 部分作為
        共同使用之道路，俾上訴人亦得經由該道路對外通聯至
        新埔鎮○○段191之4地號土地上之現有道路，而使上訴
        人所分得土地之價值不致因此有失均衡，乃認附圖方案
        (三)所示A 部分應由兩造保持共有，各按應有部分比例
        持有之，以避免形成袋地，始為允當。
    (五)上訴人分割方案不可採：
        至於上訴人主張如附圖方案(二)所示之分割方案，即在
        系爭土地之左側A 處，劃出2米5寬貫穿系爭土地之道路
        作為系爭土地之聯外道路，惟若依該方案為分割，將會
        使與系爭土地相鄰被上訴人所有之新埔鎮○○段189之2
        地號土地與被上訴人可分得之系爭土地分離，造成土地
        使用面積細分，對土地之利用及社會經濟均有所妨害。
        且依上訴人主張在附圖方案(二)所示之左側A 處，擬欲
        開設道路之位置，適屬被上訴人目前居住建物內之客廳
        及臥室處，且該道路往前延伸至被上訴人所有新埔鎮○
        ○段189之2地號土地，亦有被上訴人搭建之磚造單層平
        房一層，作為浴室、廁所使用，既經本院履勘現場屬實
        ，製有勘驗筆錄一紙附卷可稽，則在該處闢建道路，既
        須將被上訴人現使用之房屋客廳、臥室、浴室、廁所拆
        除，顯損及房屋之經濟價值，且被上訴人亦表明其不同
        意此分割方式，則兩造間既因本件分割共有物案件相處
        不睦，自難期待被上訴人會將其所有非本案標的之新埔
        鎮○○段189之2地號土地提供作為道路使用，是上訴人
        前開主張，顯無助解決兩造之紛爭，即難採信。至上訴
        人另主張如附圖方案(五)所示之分割方案，即在系爭土
        地之中間，留有道路作為系爭土地之聯外道路，再由兩
        造均分其他部分，惟此除造成被上訴人所有之建物須經
        拆除外，同亦須經被上訴人所有新埔鎮○○段189之2地
        號土地，方得通行至新埔鎮○○段191之4地號土地之現
        有道路對外聯絡，然被上訴人亦表明其不同意此分割方
        式，自難強求被上訴人須提供前開新埔鎮○○段189之2
        地號土地處，供兩造通行，是上訴人所提前開道路通行
        方式，既難兼顧兩造之權益，則上訴人前開主張，即不
        足採。
    (六)本件被上訴人應補償上訴人131,000元：
        按法院裁判分割共有土地，為原物之分配，必須斟酌共
        有土地之價格。倘共有人中受分配之原物，其價格與依
        其應有部分比例計算應受分配者有不相當時，應以金錢
        補償之(最高法院57年臺上字第2117號判例意旨參照)。
        查本院將系爭土地送童碩甫建築師就附圖方案(三)所示
        方式分割後，B、C區土地每平方公尺交易價格之差異金
        額，經童建築師審酌B區為袋地，C區為裡地，且C 區土
        地形狀為不規則，採用路線估價法、袋地深度指數表、
        不整形地補正率表估算，認B 區土地每平方公尺交易價
        格為4,165元，C區土地每平方公尺交易價格為2529元，
        惟因系爭土地為非都市○○街道，其差異金額加上修正
        率80%，則B、C 區土地每平方公尺交易價格之差異金額
        為每平方公尺1,309 元，既有童碩甫建築師事務所93年
        8月26日碩鑑第048號函覆鑑定報告書附卷可稽，復為被
        上訴人所不爭，至上訴人雖認附圖方案(三)所示B 區土
        地應非袋地，因B區土地之鄰地189之2 地號土地為被上
        訴人所有，可直通關埔路，是上開鑑定報告以B 區土地
        為袋地名義鑑價，顯有不實乙節，惟按土地因與公路無
        適宜之聯絡，致不能為通常使用者，土地所有人得通行
        周圍地以至公路，此為民法第787 條所明定，而系爭土
        地目前既係經由上開新埔鎮○○段189之2地號鄰地，及
        189之2地號土地旁側之新埔鎮○○段189 地號土地臨接
        在新埔鎮○○段191之4地號土地上開設之新埔鎮○○路
        道路對外通行，另經由系爭土地後側之191之2地號土地
        可步行至192地號土地之產業道路，再藉由192地號土地
        臨接上開191之4地號土地上之關埔路對外通行，已如上
        述，足見系爭土地目前無法直接通行至新埔鎮○○段19
        1之4地號土地上對外往來之既成道路處，須經由新埔鎮
        ○○段189之2、189或191之2、192地號土地方得通行至
        新埔鎮○○段191之4地號土地上之關埔路對外通聯，應
        屬土地與公路無適宜聯絡之情形，是上開鑑定報告以B
        區土地屬袋地性質加以估價，即無不當，併此敘明。再
        者，依附圖方案(三)所示方案分割結果，B、C區土地每
        平方公尺交易價格之差異金額既為每平方公尺1,309 元
        ，顯不相當，依上開判例意旨，獲得較大利益者，殊有
        以金錢補償利益較小者之必要，上訴人主張若採附圖方
        案(三)所示之方法分割，被上訴人應以金錢補償，即屬
        有據，爰就兩造分得土地之價差，取其平均數，當以每
        平方公尺655元為宜【計算式為：1309÷2=655，小數點
        以下四捨五入】，從而，上訴人請求被上訴人給付其分
        得C 區土地200平方公尺之補償金額為131,000元【計算
        式為：655x200=131000】，即屬正當，逾此數額之請求
        ，即非有據，不應准許。
六、本件上訴人主張之分割方法固無可採，惟原審未命被上訴人
    就土地價格差異部分以價金補償上訴人，而有部分瑕疵，本
    院仍應就其分割方法全部予以廢棄改判如主文第二、三項所
    示。又本件共有土地之分割，兩造雖就分割方法有爭議，惟
    尚屬伸張或防衛權利所必要，應由兩造各按應有部分比例分
    擔訴訟費用，以示公平。
七、本件事證已臻明確，兩造所為之其餘主張，陳述並所提之證
    據，經審酌後，認均對本件判決結果無影響，爰不逐一論述
    ，附此敘明。
據上論結，本件上訴為有理由，依民事訴訟法第436條之1第3項、
第450條、第463條、第80條之1、第85條第1項前段，判決如主文
。
中　　華　　民　　國　　94　　年　　2　　月　　18 　　日
                  民事第二庭    審判長法  官　蔡孟芳
                                      法  官  楊數盈
                                      法  官  王佳惠
以上正本係照原本作成。
不得上訴。
                                      書記官　林淑瑜
中　　華　　民　　國　　94　　年　　2 　　月　　21　　日
